臺灣高等法院臺中分院民事判決　　　　 95年度上易字第396號
上　訴　人　甲○○
訴訟代理人　吳皓偉律師
被　上訴人　丙○○
訴訟代理人　乙○○
　　　　　　　　　　　　樓
上列當事人間債務人異議之訴事件，上訴人對於中華民國95年9
月21日臺灣臺中地方法院第一審判決（95年度訴字第1793號），
提起上訴，96年3月20日言詞辯論終結，本院判決如下：
    主  　　文
上訴駁回。
第二審訴訟費用由上訴人負擔。
    事實及理由
一、被上訴人及乙○○於原審提起本件債務人異議之訴，乙○○
    並非執行債務人不得提起本件債務人異議之訴，而受敗訴之
    判決，原判決已於理由中敘明，惟主文漏未記載，業於九十
    六年一月三日裁定更正，上訴人上訴狀雖併列乙○○為被上
    訴人，但其上訴聲明係請求就原判決上訴人敗訴部分廢棄改
    判。且原審裁定更正後，上訴人提出之辯論意旨狀亦僅列丙
    ○○為被上訴人，本件當事人、被上訴人方面應僅為丙○○
    一人，合先敘明。
二、被上訴人於原審起訴主張：坐落台中市○區○○段321地號
    土地，及其上建物即建號為536、門牌號碼為台中市○區○
    ○路217 巷129號4樓之2房屋，原為訴外人林豐田所有。林
    豐田於民國（下同）83年間，將前開房屋與土地以台中市中
    山地政事務所普字第009822號收件、同年3月30日設定、權
    利價值本金最高限額新台幣（下同）150萬元、債權範圍全
    部、存續期間自83年3月25日起至83年9月25日止，設定第2
    順位抵押權（按應係第三順位，第一、二順位為最高限額1,
    100,000元、800,000元權利人均為台中市第二信用合作社）
    予上訴人，然該抵押權所擔保之實際債權額僅50萬元。嗣因
    林豐田積欠原告乙○○120萬元未清償，2人遂約定由林豐田
    將前開房屋與土地移轉登記予乙○○，乙○○並承受前開房
    屋、土地所設定之第1順位抵押權（抵押權人為台中市第二
    信用合作社、債權150萬元）、與前開第2順位抵押權（債權
    50萬元），作為前開120萬元之清償。雙方當時並偕同上訴
    人於83年12月17日簽訂協議書，約定(一)於林豐田與乙○○就
    前開精武路房屋之買賣契約成立時，乙○○立即給付上訴人
    30萬元（業經上訴人收受），(二)上訴人對林豐田之剩餘債權
    20萬元（原為50萬元，已收受前開30萬元），於前開房屋過
    戶完成時，由乙○○及林豐田之代理人盧桂花各給付10萬元
    與上訴人。其後於83年12月23日另約定，上訴人於前開房屋
    過戶完成時，收受乙○○及林豐田之代理人盧桂花所給付之
    20萬元後，並同時塗銷前開第2（按係第三）順位抵押權，
    該協議內容並加註於前開協議書中。則由前開協議可知，上
    訴人同意僅須獲清償50萬元後即塗銷系爭抵押權登記，至超
    過50萬元以外之債權，依民法第736、第737條規定，自不得
    再為請求，上訴人對系爭房地之抵押權所擔保之債權額僅有
    50萬元。乙○○即委託訴外人林彩雲代書辦理系爭房地過戶
    ，且請林豐田與訴外人洪張素鐘於83年12月17日，就前開房
    地簽訂不動產買賣契約書。乙○○則於84年3月9日借用胞弟
    即被上訴人丙○○名義登記為所有權人。林豐田移轉登記前
    開房地後，乙○○欲依前開協議給付尾款，然上訴人竟以該
    協議無效為由而拒收尾款，並拒不依約塗銷前開抵押權登記
    。乙○○遂於84年3月17日寄發台中28支局第126號存證信函
    與上訴人，惟上訴人仍置之不理，並於95年2月13日向原審
    法院聲請拍賣前開抵押物，而經原審法院以95年度拍字第19
    2號民事裁定准予拍賣。上訴人旋即向原審法院民事執行處
    聲請拍賣前開抵押物，原審法院95年度執字第24486號拍賣
    抵押物強制執行事件受理等情，請求確認系爭抵押權超過二
    十萬元部分不存在及撤銷強制執行程序、塗銷系爭抵押權等
    。
三、上訴人則以：(一)林豐田、盧桂花於83年3月25日，以林豐田
    所有前開房屋土地及坐落南投縣埔里鎮○○○段第185之151
    7、第185之237地號土地設定抵押權，而向上訴人借款700萬
    元，惟屆期未清償，復因林豐田積欠乙○○120萬元，林豐
    田、盧桂花遂與上訴人、乙○○簽訂系爭協議書，約定因林
    豐田積欠原告乙○○120萬元，以坐落台中市○○路217巷12
    9 號4樓之2過戶於乙○○名下清償債務，乙○○並同意承受
    第1、2順位抵押權，乙○○必須同時提出對林豐田名義之前
    開第185之1517、第185之237地號土地抵押權債務清償，塗
    銷其抵押權；該協議書後方並加註，上訴人於精武路房屋過
    戶完畢收受甲、乙方（即林豐田、乙○○）所支付20萬元後
    並同時塗銷第2（誤載，應係第3順位）胎抵押權貸款150萬
    元。故由前開協議可知，被上訴人欲請求上訴人塗銷系爭抵
    押權登記，除乙○○與債務人林豐田、盧桂花須共同給付50
    萬元與被告外，乙○○尚須就林豐田所有前開第185之1517
    、第185之237地號土地之第3順位抵押權辦理塗銷登記，故
    前開協議書約定請求上訴人塗銷系爭抵押權，係屬附有條件
    之法律行為。然乙○○僅給付上訴人30萬元，乙○○、林豐
    田、盧桂花即將前開土地房屋移轉登記于被上訴人丙○○；
    然林豐田、盧桂花與乙○○並未將前開第185之1517、第185
    之237地號土地之第3順位抵押權登記塗銷，並給付上訴人剩
    餘之20萬元，故前開約定之條件既尚未成就，上訴人自無塗
    銷系爭抵押權登記之義務。(二)乙○○固曾於84年間寄發前開
    存證信函，催告上訴人履行義務，並表明如不於其指定之時
    間、處所履行，即視為棄權。然乙○○未履行前開所約定之
    條件，業如前述；故上訴人亦寄發存證信函催告乙○○支付
    其餘20萬元，並表示如未於函到5日內交付，前已交付之30
    萬元即視為違約金予以沒收。而乙○○並未如期履約，故系
    爭協議已因雙方當事人行使解除權而失效，上訴人之前開抵
    押權仍繼續存在，原債務人林豐田縱將系爭房地賣予被上訴
    人並移轉登記，然依民法第86 7條但書規定，系爭抵押權仍
    不因此而受影響。(三)至上訴人應否依民法第259條規定返還
    所受領之前開30萬元，則與本件無涉。且上訴人對林豐田、
    盧桂花前開700萬元債權，因訴外人台中商業銀行股份有限
    公司於89年間聲請拍賣前開第185之1517、第185之237地號
    土地，上訴人依法承受而受償3,304,708元，尚有3,695,292
    元之債權既未獲滿足，上訴人自仍得拍賣系爭抵押物等語資
    為抗辯。
四、原審判決確認上訴人就被上訴人丙○○所有如原判決附表所
    示不動產，於民國83年經台中市中山地政事務所，以普字第
    009822號收件、同年3月30日設定、權利價值本金最高限額
    新台幣壹佰伍拾萬元、債權範圍全部、存續期間自民國83年
    3月25日起至83年9月25日止之抵押權所擔保之本金債權，於
    超過新台幣貳拾萬元部分不存在。原審法院95年度拍字第19
    2號民事裁定與確定證明書，即同院95年度執字第24486號強
    制執行程序之執行名義，超出本金20萬元及自民國83年9月
    26日起至清償日止，按週年利率12%計算之之利息，暨按週
    年利率10%計算之違約金之部分，不得執行。並駁回被上訴
    人其餘之訴，被上訴人就其敗訴部分未上訴。上訴人不服上
    訴，聲明請求判決：(一)原判決關於上訴人敗訴部分廢棄。(二)
    廢棄部分，被上訴人第一審之訴駁回。(三)第一、二審訴訟費
    用由被上訴人負擔。被上訴人聲明請求判決：(一)上訴駁回。
    (二)訴訟費用由上訴人負擔。
五、關於兩造攻擊防禦方法及法律上之意見，與第一審判決相同
    ，茲引用之。
六、兩造所爭執者在於系爭抵押權所擔保之債權究為多少？
　　依上訴人所提出之83年3月25日借據固記載借款人盧桂花向
    上訴人借款七百萬元，同意以其夫林豐田所有系爭房地（即
    原判決附表所示房地）及南投縣埔里鎮○○○段000-0000號
    、185-237號土地提供擔保。又依土地及建物登記簿謄本所
    示，系爭房地於83年3月30日設定第三順位最高限額1,500,0
    00元系爭抵押權與上訴人存續期間自83年3月25日至83年9月
    25日，另南投縣埔里鎮○○○段000-0000號、185-237號土
    地於83年4月8日設定本金最高限額六百萬元抵押權與上訴人
    存續期間亦自83年3月25日至83年9月25日，然查系爭房地原
    所有人林豐田因欠乙○○120萬元，於83年12月17日與乙○
    ○及上訴人三方簽立協議書，林豐田以系爭房地抵償上開乙
    ○○債務，乙○○同意承受系爭房地第一、二順位抵押權，
    並同意塗銷對林豐田上開小埔社段000-0000號、185-237號
    地抵押權（按係83年11月23日設定120萬元抵押權，權利人
    乙○○），上訴人為系爭房地第二順位（按應係第三順位，
    第一、二順位為台中市第二信用合作社），於林豐田、乙○
    ○精武路房屋買賣契約成立時，乙○○支付上訴人三十萬元
    ，上訴人之債權二十萬元整於系爭房地過戶完成時，由乙○
    ○、林豐田（代理人盧桂花）各支付十萬元於上訴人，有兩
    造不爭之協議書影本在卷可憑，上訴人復於同日在系爭房地
    買賣契約書加註丙方（上訴人）於系爭房地過戶完畢收受甲
    乙方（即林豐田、乙○○）所支付二十萬元後並同時塗銷第
    二胎（應係第三順位）抵押權一百五十萬元整，亦有該不動
    產買賣契約書影本在卷可證，上開協議書係在系爭抵押權存
    續期間屆滿以後所立，上開協議書上訴人並未合法解除（理
    由如原判決第九頁所示不再贅述），上訴人亦應受該協議書
    之拘束，應認系爭抵押權所擔保之抵押債權僅餘二十萬元。
    原判決確認系爭抵押權所擔保之本金債權超過二十萬元部分
    不存在，及原審法院九十五年度拍字第一九二號民事裁定與
    確定證明書即原審法院九十五年度執字第二四四八六號強制
    執行執行名義超出本金二十萬元及自民國八十三年九月二十
    六日起至清償日止按週年利率12%計算之利息及按週年利率
    10% 計算之違約金部分不得執行尚無不合，上訴意旨聲明廢
    棄改判核無理由，應予駁回。
七、據上論結，本件上訴為無理由，依民事訴訟法第四百四十九
    條第一項、第七十八條判決如主文。
中　　華　　民　　國　　96　　年　　4 　　月　　3 　　日
　　　　　　　　　民事第四庭    審判長法　官　黃斐君
                                      法　官  張浴美
                                      法　官  陳蘇宗
以上正本係照原本作成。
不得上訴。
                                      書記官　林水濱
中　　華　　民　　國　　96　　年　　4 　　月　　4 　　日
　　　　　　　　　　　　　　　　　　　　　　　　　　  Ｃ
